【裁判字號】    98,台上,3626
【裁判日期】    980625
【裁判案由】    誣告
【裁判全文】
最高法院刑事判決            九十八年度台上字第三六二六號
上  訴  人  甲○○
                    號
選任辯護人  李添興律師
上列上訴人因誣告案件，不服台灣高等法院台中分院中華民國九
十五年一月二十六日第二審判決（九十四年度上訴字第二三八五
號，起訴案號：台灣彰化地方法院檢察署九十二年度偵字第七四
三九號），提起上訴，本院判決如下：
    主  文
原判決關於甲○○部分撤銷，發回台灣高等法院台中分院。
    理  由
本件原審經審理結果，認為上訴人甲○○誣告等犯行明確，第一
審判決依行為時即修正前刑法牽連犯規定，從一重論處上訴人共
同意圖他人受刑事處分，向該管公務員誣告罪刑，為無不合，予
以維持，乃判決駁回檢察官及上訴人之第二審上訴。固非無見。
惟查：(一)偽造私文書及其行使罪之成立，以足生損害於公眾或他
人為特別要件，此項構成犯罪之特別要件，必須於科刑判決之事
實欄內為明確認定、記載，並於判決理由內說明其憑據，始足為
論罪科刑之依據。原判決事實認定上訴人因違反公路法乙案，向
台中高等行政法院提起行政訴訟（九十年度訴字第一一九八號）
，為求該行政訴訟獲勝訴判決，進而使渠先前自訴曾進忠、沈欣
亮（分別為交通部公路總局台中區監理所彰化監理站「下稱彰化
監理站」工務員及稽查員）偽造文書案（台灣彰化地方法院九十
年自字第三八號）得以參酌該行政訴訟案，亦能獲勝訴判決，竟
萌捏造公路局據以裁罰之二張檢驗紀錄表非取自和田汽車修護股
份有限公司（下稱和田公司）之假象，乃基於偽造私文書持以行
使之犯意，先委請不詳人士調整該公司電腦程式中檢驗紀錄表之
電腦判定欄位所使用之字體，復於民國九十年八月間某日，在和
田公司重新列印其電腦內所儲存之八十九年九月二十五日檢驗之
三十三部車輛檢驗資料後，為顯示該等資料係當日列印，且經當
日值勤之檢驗員與排氣員審核無誤，再於不詳時、地，盜用該公
司檢驗員吳志雄置放於公司內之檢驗員章，蓋印於其重新列印之
檢驗紀錄表上；另當日值勤之排氣員詹進聰因已於八十九年十月
間離職，並將其所有之排氣員章攜走，上訴人乃先於不詳時、地
，委由不知情之刻印人員，偽刻「排氣員詹進聰」之印章一枚後
，於不詳時、地，持以蓋用於上開檢驗紀錄表上，而偽造吳志雄
、詹進聰所親自檢驗並審核無誤之檢驗紀錄表三十三份。旋於不
詳時間，在彰化縣二林鎮東興里二林巷一三八號光田汽車修護股
份有限公司，將上開偽造之三十三份檢驗紀錄表原本交予不知情
之薛梁律師，委由其於九十年九月四日，台中高等行政法院行準
備程序調查上開違反公路法一案時，當庭提出而行使等情。理由
內並認上訴人此部分所為應成立刑法第二百十六條、第二百十條
之行使偽造私文書罪，與其另犯之誣告罪二者有方法結果之牽連
犯裁判上一罪關係，應從一重論以誣告罪。然原判決於事實欄對
於上訴人冒用吳志雄、詹進聰名義偽造上開檢驗紀錄表，並委由
不知情之律師於訴訟上持以行使之行為，是否足生損害於公眾或
他人之構成要件事實，則未加認定、記載，理由內對此亦未加論
敘說明，已不足為正確適用法律之依據，其判決自屬違背法令。
(二)刑法處罰偽造私文書罪之主旨，所以保護私文書之實質的真正
，故不僅作成之名義人須出於虛捏或假冒，即文書之內容，亦必
出於虛構，始負偽造之責任。依原判決認定之事實，上訴人基於
偽造私文書持以行使之犯意，係先委請不詳人士調整其經營之和
田公司電腦程式中檢驗紀錄表之電腦判定欄位所使用之「字體」
，復於九十年八月間某日，在該公司重新列印其電腦內所儲存之
八十九年九月二十五日檢驗之三十三部車輛檢驗資料後，為顯示
該等資料係當日列印，且經當日值勤之檢驗員與排氣員審核無誤
，乃先後盜蓋吳志雄之檢驗員印章及偽造排氣員詹進聰之印章使
用，而予偽造，再由律師於上開行政訴訟上提出行使等情。則原
判決事實僅認上訴人委請不詳之人調整該公司電腦程式中檢驗紀
錄表之電腦判定欄位所使用之「字體」，而對於所重新列印該公
司電腦內儲存之八十九年九月二十五日之三十三紙檢驗紀錄表，
其「內容」究有如何與事實不符之虛偽情事，則未加認定記載。
即其理由內以上訴人委由薛梁律師所提出之上開三十三紙檢驗紀
錄表與曾進忠、沈欣亮據以簽報公路局對和田公司裁罰之二張檢
驗紀錄表，經比對發現（1） 薛梁律師所提出之檢驗紀錄表，其
電腦判定欄位之字跡為「○」、「〤」；而曾進忠、沈欣亮二人
據以簽報公路局之檢驗紀錄表則為「０」、「X」；（2）薛梁律
師所提出之檢驗紀錄表，其車主欄位係顯示車主全名，所站代號
係顯示「640B」；而曾進忠、沈欣亮二人據以簽報公路局之檢驗
紀錄表，其車主欄位則僅顯示車主姓氏，所站代號則係以「彰化
」代之，有前開檢驗紀錄表在卷足佐，足認二者確不相同。復經
檢察官向彰化監理站調閱該監理站自八十九年三月間起至九十年
十二月間止，至和田公司定期抽檢所抽查留存之檢驗紀錄表，與
上訴人提出之上開三十三紙檢驗紀錄表及曾進忠、沈欣亮二人所
提出上開二張檢驗紀錄表比對發現（1） 彰化監理站自八十九年
三月七日起至八十九年九月二十九日止，所抽查留存之檢驗紀錄
表，其電腦判定欄位之字跡為「０」、「X」 ，車主欄位亦僅顯
示車主姓氏，所站代號則僅以「彰化」代之，核與曾進忠、沈欣
亮所提出之檢驗紀錄表相符，而與上訴人所提之檢驗紀錄表並不
相同；（2） 彰化監理站所抽查留存之檢驗紀錄表，自九十年四
月十六日起，其所站代號始有出現「640B」之記載，惟其電腦判
定欄位之字跡仍為「０」、「X」；（3）迄九十年十月二十九日
起，彰化監理站所抽查留存之檢驗紀錄表，其電腦判定欄位方出
現「○」、「〤」之字跡，而所站代號亦以「640B」代之，始與
上訴人所提出之檢驗紀錄表之字跡及記載方式相同，有交通部公
路總局台中區監理所彰化監理站九十二年二月十七日中監彰字第
０九二０００四二０二號函暨所檢附之八十九年三月間起至九十
年十二月間止之抽查檢驗記錄表可憑，因認上訴人所提出之三十
三紙八十九年九月二十五日和田公司檢驗紀錄表並非於八十九年
九月二十五日當日在和田公司所列印，亦非於八十九年間自和田
公司所列印（見原判決第十六、十七、十八頁）。則上訴人提出
之三十三紙八十九年九月二十五日檢驗紀錄表內關於電腦判定欄
位「字體」之差異、「所站代號」欄載為「640B」，以及「車主
」欄列載其姓名，與其內容是否虛偽，似屬無涉，即原判決理由
亦未有一語說明各該記載有何與事實不符之虛偽情形。依上開說
明，本院對於原判決論以上訴人偽造私文書並行使罪名，其適用
法律之當否，即屬無從判斷，其判決自屬違背法令。(三)刑事審判
採訴訟主義，法院不得就未經起訴之犯罪審判，其就起訴書所未
記載之事實而得予以審判者，則以起訴效力所及之事實為限，必
須認定未經起訴書所記載之事實成立犯罪，且與已起訴應論罪之
事實具有單一性不可分之關係者，始得為之，此觀刑事訴訟法第
二百六十七條、第二百六十八條規定自明：判決而有此種情形者
，自應於理由內加以說明，否則即足構成同法第三百七十九條第
十四款前段所定，判決不載理由之當然違法。本件檢察官起訴書
犯罪事實欄二係認定上訴人於九十年十一月間某日，先逕行列印
和田公司電腦所儲存八十九年九月二十五日之三十三部車輛檢驗
資料後，為使與八十九年九月二十五日之檢驗資料在形式上相符
，即盜用員工吳志雄之檢驗員章於其上，而另一排氣員詹進聰已
於八十九年十月間離職，且將其排氣員章攜走，乃先偽造詹進聰
之排氣員章一枚後，蓋於上開檢驗資料上，足生損害於吳志雄、
詹進聰及彰化監理站之管理等情。於證據並所犯法條欄二，認上
訴人除犯刑法第一百六十九條第一項之誣告罪外，另犯有同法第
二百十七條第一、二項之偽造及盜用印章罪嫌。並未認上訴人有
偽造該三十三紙檢驗紀錄表之私文書，並持以行使犯行。此由該
起訴書證據並所犯法條欄三說明上訴人交予薛梁律師提出於法院
之八十九年九月二十五日之三十三部車輛檢驗資料（表）內容，
經比對留存於彰化監理站之車輛檢驗資料（表）內容，固有告訴
人（即曾進忠、沈欣亮）所指差異部分，且在車主姓名之記載上
亦有不同，但並未發現其記載有何虛偽不實之證據，……因此與
上開已起訴之盜用印文、偽造印章及誣告犯行間有牽連犯之裁判
上一罪關係，爰不另為不起訴處分等語，亦明（見一審卷(一)第三
頁正、背面、第五頁正、背面、第六頁）。則原判決認上訴人就
其列印之八十九年九月二十五日三十三紙檢驗紀錄表，再委由律
師於訴訟上提出之行為，除犯偽造、盜用印章罪外，另犯有行使
偽造私文書罪，既未說明後者雖未經起訴，然如何為起訴效力所
及，而應併予審究之旨，揆諸上開說明，自有判決理由不備之違
誤。以上，或係上訴意旨所指摘，或為本院得依職權調查之事項
，應認原判決關於上訴人部分有撤銷發回更審之原因。原判決認
上訴人牽連犯誣告罪部分，基於審判不可分原則，應併予發回。
又刑法關於牽連犯規定，已於九十四年二月二日修正時予以刪除
，並於九十五年七月一日起施行，案經發回，更審判決對此宜予
注意，附此敘明。
據上論結，應依刑事訴訟法第三百九十七條、第四百零一條，判
決如主文。
中    華    民    國  九十八  年    六    月  二十五  日
                      最高法院刑事第十二庭
                          審判長法官  黃  一  鑫
                                法官  張  春  福
                                法官  林  勤  純
                                法官  李  錦  樑
                                法官  陳  國  文
      本件正本證明與原本無異
                                      書  記  官
中    華    民    國  九十八  年    七    月    六    日
                                                      Ｑ


司法院資訊處製作；財團法人民間司法改革基金會備份。
